【裁判字號】    89,台上,2012
【裁判日期】    890420
【裁判案由】    違反槍砲彈藥刀械管制條例
【裁判全文】
最高法院刑事判決                              八十九年度台上字第二○一二號
    上  訴  人  乙○
                丙○○
                甲○○
    共      同
    選任辯護人  王錦堂律師
右上訴人等因違反槍砲彈藥刀械管制條例案件，不服台灣高等法院台中分院中華民國
八十七年五月五日第二審判決（八十七年度上訴字第二八九號，起訴案號：台灣台中
地方法院檢察署八十五年度偵字第二三九四八號），提起上訴，本院判決如左：
    主  文
原判決撤銷，發回台灣高等法院台中分院。
    理  由
本件原判決認定上訴人丙○○、甲○○、乙○與黃土森（另案審理中）均係好友，
黃土森於民國八十五年十二月初前往陳漢榮（另案審理中）在高雄市○○○路三十九
號經營之小吃店，向陳漢榮表示欲販入槍械、子彈之意圖，嗣經陳漢榮之聯絡，黃土
森於八十五年十二月十三日下午一時許，駕駛車號ＪＳ－五九五五號自用小客車前往
陳漢榮小吃店後方之高雄市○○○路陸橋邊下車，等候菲律賓國籍男子「ＥＤＧＡＲ
」（真實姓名、年籍資料不詳），購得性能良好且具殺傷力之美國ＢＥＭ子彈四百顆
（含彈匣十六個）等物。黃土森為安頓該批槍械、子彈，遂於下午一時二十五分以0
00－000000號之行動電話撥往00－0000000給住在台南縣新營市○
○路二一三之一號之丙○○，查詢其手下「阿」（指乙○）及「苦仔」（指甲○
○）二人是否已在丙○○處，丙○○遂打甲○○之呼叫器與甲○○聯絡，甲○○乃與
乙○至丙○○處等候，黃土森於連繫妥當後，即驅車前往台南縣新營市○○路二一
三之一號丙○○之住處，甲○○、乙○、丙○○乃以共同持有之犯意聯絡，於黃土
森將槍械、子彈等物放置該建築物二樓房間之床上後，即由甲○○、乙○、丙○○
跟隨上樓共同清點及取槍檢視而持有該槍、彈，清點完畢後再以塑膠袋包裝妥當置入
塑膠桶內，由乙○、甲○○二人共同搬往樓下戶外，由乙○打開停放於巷道之甲
○○所駕駛之ＶＢ－七二二二號自用小客車車門，由甲○○將裝有手槍、子彈之塑膠
桶放入車內，準備載往新營市○○路三十三巷四十一號房屋藏放時，當時埋伏於該巷
道之台中縣警察局刑警隊員，立即上前表明身分，並當場自該塑膠桶內起出前揭八支
制式手槍及制式口徑九ＭＭ子彈四百顆（含彈匣十六個）等物，並逮捕在場之黃土森
、丙○○、乙○、甲○○四人，隨後又查悉陳漢榮之下落，而於八十五年十二月十
三日晚間八時三十分許，在高雄市○○○路三十九號將陳漢榮拘提到案等情。因而撤
銷第一審判決，改判論處上訴人等共同未經許可無故持有手槍罪刑，並諭知各應於刑
之執行完畢或赦免後，令入勞動場所強制工作三年，固非無見。然按司法院大法官會
議釋字第四七一號解釋略稱：槍砲彈藥刀械管制條例第十九條第一項規定：「犯同條
例第七條、第八條、第十條、第十一條、第十二條第一項至第三項、第十三條第一項
至第三項之罪經判處有期徒刑者，應於刑之執行完畢或赦免後，令入勞動場所，強制
工作，其期間為三年。」此項規定不問對行為人有無預防矯治其社會危險性之必要，
一律宣付強制工作三年，限制其中不具社會危險性之受處分人之身體、自由部分，其
所採措施與所欲達成預防矯治之目的及所需程度，不合憲法第二十三條所定之比例原
則。犯上開條例第十九條第一項所定之罪，不問行為人有無預防矯治其對社會危險性
之必要，一律宣付強制工作三年之部分，與本解釋意旨不符，應自本解釋公布之日起
不予適用。犯該條例第十九條第一項所列之罪，依個案情節符合比例原則部分，固應
適用該條例宣告保安處分；至不符合部分而應宣告保安處分者，則仍由法院斟酌刑法
第九十條第一項規定之要件，依職權為之，於此自無刑法第二條第二項之適用，亦即
仍有從新從輕原則之適用。本件原判決認定上訴人等於槍砲彈藥刀械管制條例修正公
布前即八十五年十二月十三日，共同觸犯該條例第七條第四項之持有手槍罪，原判決
未說明如何對上訴人等有預防矯治其社會危險性之必要，並依刑法第二條第二項規定
，適用現行槍砲彈藥刀械管制條例第十九條第一項，宣告上訴人等各應於刑之執行完
畢或赦免後，令入勞動場所強制工作三年，自有違誤。次按科刑判決所認定之事實，
與其所採用之證據不相適合者，即屬證據上之理由矛盾。原判決認定之前開事實，其
所憑之證據，係上訴人等及在另案審理中之被告黃土森於警訊暨檢察官偵查中坦承不
諱或供證在案（原判決正本第四頁第九至十三行）。惟原判決事實記載：黃土森在高
雄市○○○路陸橋邊，向菲律賓國籍之男子購得性能良好且具有殺傷力之美國ＢＥＭ
子彈四百顆云云（原判決正本第二頁第十四至十五行）。而黃土森在偵查中則供稱：
伊除購得上開子彈外，尚購美國製手槍八支（偵查卷第十七頁反面、第十八頁及其反
面），並不相符。如謂黃土森確僅購得子彈四百顆，但原判決事實又記載：「黃土森
為安頓該批槍械、子彈，遂於下午一時二十五分，以000－000000號之行動
電話撥往00－0000000給丙○○，查詢其手下『阿』（指乙○）及『苦
仔』（指甲○○）二人是否在丙○○處」（原判決正本第二頁第十六至十九行）。其
所謂該批「槍械」所指是何？原判決事實又記載：甲○○、乙○、丙○○，乃以共
同持有之犯意聯絡，於黃土森將槍械、子彈放置在該建築物（指台南縣新營市○○路
二百十三號之一房屋）二樓房間之床上後，即由甲○○、乙○、丙○○跟隨上樓共
同清點及取該槍檢視，而持有該槍彈云云（原判決正本第三頁第二至四行）。但乙○
供稱：「黃土森開車至該處（指丙○○之新營市居住處），由我與甲○○去開車庫
門，讓黃土森開車到車庫停放，而黃土森即提二個塑膠袋至二樓，甲○○與我及丙○
○先後至二樓看黃土森帶何物來，經我一看，結果是一批槍彈，我並不知黃土森帶來
的是槍彈。」丙○○亦供稱：「我與他們（指黃土森及甲○○）只是朋友間來往而已
，他們找我聊天，我不知道黃土森會帶槍過來。」黃土森亦供稱：「我只叫甲○○幫
我把槍彈藏起來」等語（偵查卷第二十四頁、第五十頁反面、第五十三頁）。依此供
述，乙○、丙○○如均不知黃土森要帶槍彈前來，其如何就甲○○持有槍彈行為，
與之有犯意聯絡？黃土森供稱：「是我自已在清點（槍彈），後來乙○、丙○○過
來有拿起槍來看，沒有幫我清點。」丙○○亦供稱：「沒有幫他（指黃土森）清點槍
彈」（偵查卷第五十二頁反面、第一審卷第十二頁）。則原判決認定乙○、丙○○
跟隨上樓共同清點槍彈，其依據何在？雖乙○、丙○○均供稱：伊因好奇，拿手槍
起來看等語。黃土森、甲○○亦作相同之供述（偵查卷第十八頁、第二十二頁、第二
十三頁、第五十一頁）。但未經許可持有手槍罪，須有繼續持有相當時間之意圖，且
其持有具有社會之危險性者，始與立法意旨相符。乙○、丙○○如祇因見到黃土森
攜來手槍，好奇拿起觀看，隨即放回原處，如何能認其行為與該罪所謂之「持有手槍
」相當？綜上所述，原判決上開部分事實之認定，與其所採用之證據自不相適合，顯
有可議。上訴人等上訴意旨，各自指摘原判決不當，非無理由，應認有撤銷發回更審
之原因。
據上論結，應依刑事訴訟法第三百九十七條、第四百零一條，判決如主文。
中      華      民      國    八十九    年      四      月     二十     日
                              最高法院刑事第五庭
                                  審判長法官  董  明  霈
                                        法官  丁  錦  清
                                        法官  林  茂  雄
                                        法官  王  居  財
                                        法官  張  祺  祥
      右正本證明與原本無異
                                              書  記  官
中      華      民      國    八十九    年      四      月    二十六    日


司法院資訊處製作；財團法人民間司法改革基金會備份。
